【裁判字號】    90,訴,392
【裁判日期】    901023
【裁判案由】    偽造文書
【裁判全文】
臺灣屏東地方法院刑事判決                            九十年度訴字第三九二號
    公  訴  人  臺灣屏東地方法院檢察署檢察官
    被      告  乙○○
    選任辯護人  邱芬凌
右列被告因偽造文書案件，經檢察官提起公訴（八十八年度偵字第七三六八號），本
院判決如左：
    主  文
乙○○行使公務員明知為不實之事項，而登載於職務上所掌之公文書，足以生損害於
公眾，處有期徒刑壹年貳月，緩刑年。
    事  實
一、乙○○自民國八十五年間起，任職屏東縣政府農業局林務課擔任技佐，為依據法
    令從事公務之人員，因臺灣省政府林務局屏東林管處（下稱屏東林管處）委託屏
    東縣政府代管該處所有屏東縣第二四○九號，面積逾二十七公頃之區外保安林地
    （即屏東縣新埤鄉○○段第四二九之一、第四二九之二、第四三三之二等地號土
    地），屏東縣政府前並於四十九年間經林務局核准，將該地出租屏東縣新埤鄉建
    功村進行造林，惟該村卻用以種植農作物而未依約為之，嗣屏東林管處於八十六
    年八月十二日，召開八十六年度保安林檢訂成果檢討會議時，以該林地遭開墾種
    植香蕉、鳳梨、檳榔、椰子及其他農作物面積達百分之八九．九四，乃於八十六
    年九月九日，分別以八十六屏治字第一九三七號、第一九三八號函屏東縣政府，
    要求查明其開墾是否經合法申請回覆，並檢送上開檢討會會議紀錄，詎乙○○為
    避免屏東林管處認為屏東縣政府未盡督導之責，明知該林地上農作物並未全數剷
    除，竟於其職務上撰擬回覆屏東林管處之函稿說明欄第二項內，登載「二有關第
    二四０九號保安林中開墾地內種植香蕉、鳳梨、檳榔、椰子等其他農作物業已全
    部剷除完畢，並予以栽植桃花心木、樟樹執行完畢。」云云等不實之事項，足以
    生損害於屏東縣政府公文之正確性，及屏東林管處對於林地現況之掌握與林業政
    策之研擬，嗣經屏東縣政府依該函稿意旨，定稿為「二依據貴處所送紀錄有關第
    二四０九號保安林開墾地內種植香蕉、鳳梨、檳榔、椰子等農作物部分經本府派
    員調查業已全部剷除並依規栽植桃花心木、樟樹等造林完畢... 」等語，並於八
    十六年九月十八日，以屏府農林字第一五三二六五號函覆屏東林管處，因屏東
    林管處對於該函所載心生懷疑，旋於同年十月二日派員會同乙○○等屏東縣政府
    人員實地勘查，果發現該地不僅全無農作物剷除之事實，縱所謂造林，亦僅有目
    測面積約五公頃範圍內，以不符規定之間植方式，在鳳梨及木瓜苗之行列間種植
    樟樹及林花心木苗，與乙○○撰擬之上開函稿及屏東縣政府據以製作之正式函文
    所載，顯然不符。
二、案經法務部調查局屏東縣調查站報告臺灣屏東地方法院檢察署檢察官偵查起訴。
    理  由
一、訊據被告乙○○於偵審中對上開函稿為其所撰擬之事實均自承不諱，然究矢口否
    認有登載不實之犯行，並於本院訊問時辯稱：上開伊制作之函文內容原文為「依
    據貴處所送紀錄有關第一四０九號保安林開墾地內種植香蕉、鳳梨、檳榔、椰子
    等農作物部分經本府派員調查業已全部剷除，並依規定栽植桃花心木、樟樹等造
    林執行完畢，其餘各號保安林地紀錄決議部份已另案函覆」，其中「等農作物部
    分」下方並無逗號，公訴人逕為於部分下方加註逗號已使公文失卻原意，與伊發
    文之原始意旨相去甚遠，本件係因公文制作時句逗不清而造成誤會，伊撰擬函文
    原意僅針對該全部二十七餘公頃林地中之一部分，即三．一公頃之範圍內而言，
    故無登載不實之犯行可言云云。惟查：
  (一)屏東林管處委託屏東縣政府代管上開保安林地，經於右揭時日將檢討會紀錄函知
    屏東縣政府，並請求查明回覆，乃被告乙○○撰擬函稿，經屏東縣政府據以制作
    前開回函等事實，除據被告乙○○所自承外，已經案外人陳福全、證人陳得順等
    人於偵查中陳述在卷，復有臺灣省政府農林廳林務局屏東林區管理處「二四０九
    屏東縣新埤鄉建功案」全卷、屏東縣政府、屏東縣新埤鄉公所處理本件保安林管
    理事件過程選錄之函文卷各乙宗，及屏東縣政府八十六年九月十八日，屏府農
    林字第一五三二六五號覆屏東林管處函正本、原始函稿各乙份在卷可稽，洵堪認
    定。而屏東林管處收受前開屏東縣政府回函後，旋會同被告乙○○等屏東縣政府
    人員於八十六年十月二日實地勘查時，現場並無農作物剷除之實況，縱所謂造林
    工作，亦僅就局部地區於所栽植鳳梨及木瓜苗行列間，間植以樟樹、桃花心木苗
    而已，並未依規定為之等情，除據證人即時任屏東林管處保安林股長之甲○○於
    本院訊問時結證綦詳外，並有八十六年十月三日屏東林管處承辦人員就勘驗結果
    簽呈該處處長之報告乙份、現場會勘照片八十七幀附卷可憑，堪信為真。
  (二)被告乙○○對於公訴意旨指訴其明知而製作上開內容不實之函稿等情，固於本院
    訊問時執前詞圖辯。然查，依被告乙○○於八十七年間接受調查局承辦人員約談
    時，對於撰擬上開函稿之過程，原答稱：「... 因我本人知悉第二四０九號區外
    保安林地內已有新埤鄉建功村公共造產委員會租用且開墾種植香蕉、鳳梨、檳榔
    、椰子等作物，在我於擬稿時，曾向課長陳福全徵詢意見，陳課長即指示我：『
    能夠大事化小即可，不要讓屏東縣林管處人員認為縣政府沒有負責管理，既然已
    有桃花心木、樟樹等造林，且作物亦屬短期作物，你寫上全部剷除即可』，我即
    擬好覆函稿，並經課長、局技正、局長核閱後發文予屏東林管處。（調查局卷第
    二十頁）」、「... 八十六年八、九月間課長陳福全與同仁張榮妙自恒春勘查私
    有林造林業務返途中，指示我在建功村長陳得順家中會面，當時陳福全與陳得順
    討論該保安林內椰樹顆數情形，以釐清有無造林成功與否問題，並無到現場查勘
    ，之後課長陳福全指示我清查椰樹，經我清查區內僅有一六００餘顆，依造林成
    功與否之標準每公頃一八０顆，即四三００顆明顯不足，而依縣府配領共三七五
    ０顆亦有短少，但是依林管處及我認為應先剷除非造林作物才能論及造林成功與
    否的規定，陳福全並不認同... （同前卷第二十八頁）」、「（問：該函內容說
    明二謂，『第二四０九號保安林地內種植的農作物經派員調查業已全部剷除且依
    規造林完畢』有何解釋？）依我原簽係指『並未剷除』，但陳福全反對，要我答
    覆林管局前稱已剷除，以免林管處認為縣府未盡管理之責，此可在我提供貴站之
    原簽公文可證。（同前卷第二十九頁）」、「因我係自屏東林管處轉至縣府，且
    自我進入農業局林務課後，林管處對本課業務管制增多，造成我與陳福全關係惡
    化，我今依陳福全口頭指示將答覆林管處文中不實登載『... 已全部剷除... 』
    部份，確非我本意。（同前卷第二十九頁）」申言之，被告乙○○於面對調查站
    約談時，不僅自承其明知應先剷除非造林作物始能論及造林成功與否，若以間植
    非造林作物為之並不符合造林之規定，猶已就其撰擬上開函稿時，明知其登載之
    內容與事實不符乙節，坦認不諱，然至偵查中及本院訊問時，卻翻異前詞，辯稱
    其撰擬之上開函文並無不實云云，舛午之情，顯已可議。
  (三)被告乙○○於本院訊問時，雖稱撰擬函稿係經向課長陳福全請示後，針對三．一
    公頃範圍而為，並無虛偽云云，對於本院質疑並提示、朗讀其上開於調查站約談
    及其後所為迥異之辯詞時，猶堅稱「沒有矛盾」（詳本院卷九十年八月二十二日
    訊問筆錄），然依案外人陳福全於八十七年間接受調查局約談時所陳：「... 本
    林務課接獲林務局屏東林管處公文告知該三筆區外保安林地並未依契約規定達到
    七成存活率及種植芒果、龍眼等林木，僅有椰子樹，造林績效不甚理想，希望我
    們林務課查明處理，我即指派承辦人乙○○陪同縣府政風人員至現場勘察，結果
    柯員回報該林地未有發現不符規定，待函覆林管處後，林管處認為該回覆與事實
    不符，即要求本課隨同其林管處人員勘察（本課指派乙○○前往），結果認定確
    有不合規定之情形... （詳調查局卷第三十四頁）」、「9.18.承辦人乙○○簽
    寫該文前已到現場勘查，我係依其勘查結果簽擬文稿發函林管處報告該保安林地
    內墾植作物已全部剷除並依規造林完畢，10.2.柯員再度配合（會同）林管處人
    員到現場會勘，事後我才知悉墾植作物未全部剷除（同前卷第三十七頁）」等語
    ，不僅已明確指出發函名義人屏東縣政府製作該文時之真義，原係針對屏東林管
    處來文所指標的，即屏東第二四０九號區外保安林地回覆，稱該保安林地內農作
    物已全部剷除，並已依規定造林完成等語，猶全未見有所謂僅針對三．一公頃部
    分剷除或造林之說。衡情，案外人陳福全於前開接受調查局約談時，既已自承上
    開屏東縣政府函係自己據被告乙○○所擬函稿而制作，且事後亦證明該函字面上
    文義確與事實不符，則其就自己本於行政上之主管監督關係，為該回函與事實不
    符之事難免受牽累乙節，自應有所認識。是以，苟被告乙○○於撰擬並將前開函
    稿呈遞予案外人陳福全時，二人間果就該函文意僅係針對三．一公頃部分所為云
    云有共同之認識，則依常理，案外人陳福全，甚至被告乙○○豈有不於八十七年
    間接受調查局約談之初，即將此有利於己之說法提出之理。詎今被告乙○○不僅
    於八十六年九月間撰擬上開函文數日後之同年十月二日與屏東林管處人員會同前
    往現場勘查時，對於屏東林管局承辦人員當場質以：該地上農作物何以未如函文
    所載全部剷除，甚至全無剷除之事實；及縱有小部分範圍種有林木，亦係與農作
    物間植，完全不符規定等情時，以其事發之近，印象之深，竟未曾以前開所謂三
    ．一公頃範圍等誤會之說，向屏東林管局承辦人員解釋函文之意，此觀證人即當
    日屏東林管局派赴現場勘查之人甲○○於本院訊問時證稱：「... 先前我們不相
    信全部剷除造林，我們當場就質疑為何現場與函文意旨不符，被告只表示會繼續
    剷除造林」、「（被告有無爭執函文的意思？）沒有，他很老實，他只表示會繼
    續剷除造林」、「（現場）除有鳳梨收成外，完全沒有剷除的事實」、「（以間
    植的方式是否符合造林的規定？）只要有種農作物就是不符合」（詳本院卷九十
    年九月十四日訊問筆錄）等語自明；遑論直到八十九年十月十二日與案外人陳福
    全同時到庭接受訊問時，雖檢察官於案外人陳福全當面指稱：「乙○○先去查看
    後，回來向我報告該處有造林完成，地上物已剷除，事後林管處說該保安林地上
    物沒剷除，我再去查看（偵卷第四十七頁訊問筆錄）」等語後，即予被告乙○○
    答辯之機會，惟被告不僅全未予反駁，猶尚未見其提出上開所謂函文係針對三．
    一公頃而言之說。今被告乙○○於事發數年後，始於九十年五月三十一日本件偵
    查終結前檢察官最後一次訊問時，辯稱：「... 我函復林管處，他們在前述三．
    一公頃上種植的香蕉等物，都已剷除，種上桃花心木... 」（詳偵卷第一四八頁
    ）云云，顯與事理不符。
  (四)嗣本院審理時，被告乙○○對其撰擬前開函稿之文意及經過，雖又提出書狀辯稱
    ：「... 如何函覆曾詢課長陳福全之意見，是否逕為函覆未全面造林，亦或向林
    務局告知縣府已陸續就部分林地要求建功村村長將地上農作物拆除，陳福全課長
    認為... 要乙○○就該已造林約三．一公頃部分向林務局告知縣府有盡管理之責
    ，而被告草擬文稿針對該已造林部分向林務局函復『其他農作物業已全部剷除並
    依規載植桃花心木、樟樹等造林完畢』，而課長看過初稿認僅部分林地剷除其上
    所有之農作，故修飾添加『部分經本府派員調查』，而被告即再依討論之結果重
    新謄稿，課長並略為修改即發文，被告與陳福全課長二人自始自（至）終之意思
    ，係向林務局表示有盡管理之責並未有疏懈，告知部分林地已全面剷除農作改植
    林木，所指僅為三．一公頃... 被告並未發現因疏未在『部分』二字上方句逗發
    生誤會... （詳本院卷被告九十年八月二十二日辯護狀）」云云，惟此不僅與案
    外人陳福全之說詞不符已如前述，今依被告乙○○提出其當時撰擬之函稿，就其
    上筆跡辨識該說明欄第二點於經增刪前後情形，比較其說明欄第二項原由被告乙
    ○○撰擬之內容，及經以另一筆跡增刪而與嗣後正式發文之屏府農林字第一五
    三二六五號覆屏東林管處函相符者分別如下：
    1.原內容－
      「二有關第二四０九號保安林中開墾地內種植香蕉、鳳梨、檳榔、椰子等其他
      農作物業已全部剷除完畢，並予以栽植桃花心木、樟樹執行完畢。」（詳本院
      卷第三十七頁）
    2.經增刪後內容－（括號內為遭刪除之原文字，雙引號內為增添之文字）
      「二『依據貴處所送紀錄』有關第二四０九號保安林開墾地內種植香蕉、鳳梨
      、檳榔、椰子等農作物『部分經本府派員調查』業已全部剷除（完畢）並（予
      以）『依規』栽植桃花心木、樟樹（執行）『等造林』完畢（。）『；其餘各
      號保安林地紀錄決議部份已另案函復。』」（詳調查局卷第九十五頁）
    今依其原文意旨，原即指明其答覆係針對「第二四０九號保安林」，並表明其上
    之農作物「已全部剷除完畢」，就栽植桃花心木、樟樹等工作並已「執行完畢」
    之意旨，對於「剷除」或「執行」之範圍及方式，亦未有任何保留之意，至為明
    確；而增刪後內容，除對該文指涉之標的即第二四０九號保安林地，進一步強調
    係針對「依貴處所送紀錄」者，並強調其答覆之剷除、造林等事項係「經本府派
    員調查」所確認，其造林方式猶係「依規」栽植，而非造次為之外，僅刪除「完
    畢」、「予以」、「執行」等無礙文意之贅詞，以精簡文字，符合公文程式而已
    。至於被告乙○○答辯時所強調，該文中「經本府派員調查」一詞之前所添加之
    「部分」二字，依增刪後全文意旨觀之，原係用以與句尾增加原文所未提及之另
    一事項，即第二四０九號保安林地以外「其餘各號保安林地」一語相呼應之詞。
    申言之，增刪者係藉增加此處之「部分」二字，與其後置於所載其餘各號保安林
    地後方之「部分」二字對照，強調全句分為前後二部分，即「第二四０九號保安
    林地部分」及「其他各號保安林地部分」，並分別答覆之，是姑不論依全文意旨
    ，僅憑上開文句中置於「經本府派員調查」一詞前方之「部分」二字，斷難看出
    有任何將文意扭轉為僅針對三．一公頃範圍答覆之餘地，縱令有之，其既為該增
    刪者之意思，而非被告乙○○所為，適足顯被告乙○○於撰擬函稿之初，其主觀
    上原即有以明知為不實之事項而登載於該文書之認識與意欲，欲蓋彌彰，況依勘
    查時現場情形，不僅全無任何農作物剷除之事實，其造林工作亦全未如函文所言
    係「依規」為之，是不論所指剷除、造林情形，究為第二四０九號保安林地全部
    ，或僅限於所謂三．一公頃範圍，均與事實不符，要皆無解於被告乙○○偽造文
    書犯行之成立。則本件被告犯行已臻明確，應依法論科。
二、查被告乙○○於為前揭行為時，係屏東縣政府農業局林務課技佐，為刑法第十條
    第二項規定依法令從事於公務之人員；又其承辦上開第二四０九號保安林地之事
    務，其於職掌業務範圍內為其服務之機關屏東縣政府撰擬之函稿，為其職務上所
    掌之公文書，並有具實登載制作之義務。核被告乙○○前揭所為，係犯刑法第二
    百十六條之行使刑法第二百十三條公務員明知為不實之事項，而登載於職務上所
    掌之公文書罪。被告乙○○登載不實文書後持以行使，其登載行為，為行使行為
    所吸收，不另論罪。爰審酌被告乙○○之品性、智識程度、犯罪動機，其身為公
    務員，原有忠心努力，依法律命令所定，執行其職務，及真實記載所掌文書之義
    務，惟本件事因屏東縣政府自四十九年起，即受託管理上開保安林地，近四十年
    來之政策、人事更迭，其依受託目的執行之成效，是否仍能一貫，容待觀察，復
    以政府一向重視農民權益之基本立場，及解嚴以來我國徹底踐行民主政治後，民
    意高張之程度，凡與眾人既得利益相關事項之興革，原有賴高度智慧與技術揭力
    為之，縱中央政府主管機關對於類此事項，要無不臨深履薄，尚未必能盡求圓滿
    ，況一基層人員乎；今被告乙○○一介地方政府基層課室技佐，甫於八十五年間
    始到任，以其年齡及行政經驗均尚淺之人，對於上級交辦近四十年來猶待繼續努
    力、貫徹之上開兼涉農民權益、環境保育兩難之工作，參諸證人甲○○於本院訊
    問時所言：「若完全歸咎於新手來承擔，是很冤枉」等語（詳本院卷九十年九月
    十四日訊問筆錄），其因拙於收立竿見影之效，一時失慮，而誤罹刑章，及其犯
    罪後態度等一切情狀，量處如主文所示之刑，以示儆懲。又被告乙○○前未曾受
    任何刑之宣告，有臺灣高等法院被告全國前案紀錄表及臺灣屏東地方法院檢察署
    刑案資料查註紀錄表各乙份在卷可按，諒其經此偵審程序，當知所警惕，信無再
    犯之虞，本院綜核各情認上開刑之宣告，已足策其遷善，所宣告之刑，以暫不執
    行為適當，併依法諭知緩刑三年，以勵自新。
據上論斷，應依刑事訴訟法第二百九十九條第一項前段，刑法第二百十六條、第二百
十三條、第七十四條第一款，判決如主文。
本案經檢察官張啟聰到庭執行職務
中      華      民      國    九  十    年      十      月    二十三    日
                              臺灣屏東地方法院刑事第二庭
                                          審判長法  官  吳永宋
                                                法  官  包梅真
                                                法  官  陳松檀
右正本證明與原本無異。
對於本判決如有不服應於收受送達後十日內向本院提出上訴書狀上訴於臺灣高等法院
高雄分院並按他造當事人之人數附具繕本。
                                                書記官  張福山
中      華      民      國    九  十    年      十      月    二十三    日
附錄本案論罪科刑法條全文：
中華民國刑法第二百一十六條
（行使偽造變造或登載不實之文書罪）
行使第二百十條至第二百十五條之文書者，依偽造、變造文書或登載不實事項或使登
載不實事項之規定處斷。
中華民國刑法第二百一十三條
（公文書不實登載罪）
公務員明知為不實之事項，而登載於職務上所掌之公文書，足以生損害於公眾或他人
者，處一年以上七年以下有期徒刑。


司法院資訊處製作；財團法人民間司法改革基金會備份。
